---
title: "Tugas 2"
author: "Aisyah Nuruzzahra Tirtasuwanda"
date: "2023-09-12"
output:
  pdf_document: default
  html_document: default
---

```{r}
library(forecast)
library(graphics)
library(TTR)
library(TSA)
library(rio)
library(ggplot2)
library(lmtest)
library(orcutt)
library(HoRM)
library(corrplot)
library(RColorBrewer)
library(scales)
```

```{r}
data_co2 <- import("https://github.com/zahratirtasuwanda/prak-mpdw/raw/main/Pertemuan%202/Co2%20Fuel%20-%20Canada.csv")
View(data_co2)
```

```{r}
## Eksplorasi Analisis Data

#Ekplorasi data
summary(data_co2)
```

```{r}
#Membuat matriks korelasi
korelasi <- cor(data_co2[,3:5]) 
korelasi

corrplot.mixed(korelasi, upper = 'circle', lower = 'number', order = "original",
               tl.col="black", tl.pos = "lt",diag = 'l',
               number.digits=2, number.cex=1)

```

## Eksplorasi Data

Sebelum melakukan regresi, akan diperlihatkan plot time-series dari Fossil Fuel Canada Periode 1950-2014

```{r}
#Membentuk objek time series
data.ts<-ts(data_co2$`Bunker fuels (Not in Total)`)
data.ts
```

```{r}
#Membuat plot time series
ts.plot(data.ts, xlab="Time Period ", ylab="Bunker Fuels", main= "Time Series Plot of Bunker Fuels in Canada")
points(data.ts)
```

```{r}
## Regresi

#Pembuatan Model Regresi
#model regresi
y <- data_co2$`Bunker fuels (Not in Total)`
x1 <- data_co2$`Gas Flaring`
x2 <- data_co2$`Per Capita`

model<- lm(y~x1+x2, data_co2)
summary(model)
```

$$
y_i = 1770.1573+0.2930X1-84.3644X2
$$

Berdasarkan ringkasan model dapat diketahui bahwa hasil uji F memiliki p-value \> $\alpha$ (5%). Artinya, semua variabel tidak berpengaruh nyata terhadap model.

Selanjutnya dapat dilihat juga nilai $R^2=0.02365$. Artinya, sebesar 2.365% keragaman Bunker Fuels dapat dijelaskan oleh peubah Gas Flaring, dan Per Capita Hasil ini menunjukkan hasil yang kurang bagus sehingga kita perlu melakukan uji terhadap sisaannya seperti berikut ini.

```{r}
#sisaan dan fitted value
sisaan<- residuals(model)
fitValue<- predict(model)
```

```{r}
#Diagnostik dengan eksploratif
par(mfrow = c(1,1))
qqnorm(sisaan)
```

```{r}
#Normal Q-Q Plot
qqline(sisaan, col = "lavender", lwd = 2)
plot(fitValue, sisaan, col = "lavender", pch = 20, xlab = "Sisaan", ylab = "Fitted Values", main = "Sisaan vs Fitted Values")
abline(a = 0, b = 0, lwd = 2)
```

```{r}
#Histogram Sisaan
hist(sisaan, col = "lavender")

plot(seq(1,41,1), sisaan, col = "lavender", pch = 20, xlab = "Sisaan", ylab = "Order", main = "Sisaan vs Order")

lines(seq(1,41,1), sisaan, col = "blue")
abline(a = 0, b = 0, lwd = 2)
```

```{r}

Normal Q-Q Plot biasanya digunakan untuk melihat apakah sisaan menyebar normal. Normal Q-Q Plot di atas menunjukkan bahwa sisaan menyebar ke kanan, juga histogram dari sisaan menunjukkan demikian.

Plot antara sisaan vs order menunjukkan adanya autokorelasi karena ada pola antar sisaan.
```

```{r}
## Uji Sisaan Sebaran Normal

#Melihat Sisaan Menyebar Normal/Tidak
#H0: sisaan mengikuti sebaran normal
#H1: sisaan tidak mengikuti sebaran normal
ks.test(sisaan, "pnorm", mean=mean(sisaan), sd=sd(sisaan))
```

Berdasarkan uji formal Kolmogorov-Smirnov didapatkan nilai p-value \> $\alpha$ (5%). Artinya, cukup bukti untuk menyatakan sisaan berdistribusi normal.

```{r}
#ACF dan PACF identifikasi autokorelasi
par(mfrow = c(1,2))
acf(sisaan)
pacf(sisaan)
```

Berdasarkan plot ACF dan PACF, terlihat semua tidak dalam rentang batas dan beberapa berbeda signifikan sehingga perlu dipastikan dengan melakukan uji formal dengan uji Durbin Watson.

```{r}

#Deteksi autokorelasi dengan uji-Durbin Watson
#H0: tidak ada autokorelasi
#H1: ada autokorelasi
dwtest(model)
```

Hasil tes autokorelasi menggunakan Durbin-Watson Test memberikan nilai p-value \< alpha 5%, artinya terjadi autokorelasi. Selain itu didapatkan nilai $DW = 0.12094$. Pada analisis ini $n = 65$ dan $k = 2$ sehingga nilai $DL = 1.5355$ dan $DU = 1.6621$. Artinya terjadi autokorelasi positif.

## Penanganan Autokorelasi

### Metode Cochrane-Orcutt

Penanganan metode Cochrane-Orcutt dapat dilakukan dengan bantuan packages Orcutt pada aplikasi `R` maupun secara manual. Berikut ini ditampilkan cara menggunakan bantuan `library` packages `Orcutt`.

```{r}
#Penanganan Autokorelasi Cochrane-Orcutt
modelCO<-cochrane.orcutt(model)
modelCO
```

Model menggunakan Cochrane-Orcutt $$y_i=-37714.925547+19.166264x1_i-0.009780x2_i-0.000401x3_t$$.

Nilai DW setelah dilakukan penanganan adalah $DW = 1.4258$. Hasil ini menunjukkan nilai DW belum berada dalam selang antara DU \< DW \< 4-DU sehingga masih ada autokorelasi, yaitu autokorelasi positif.

```{r}
#Rho optimum
rho<- modelCO$rho
rho
```

Selanjutnya akan dilakukan transformasi secara manual dengan syntax berikut ini.

```{r}
#Transformasi Manual
Bunker.trans<- data_co2$`Bunker fuels (Not in Total)`[-1]-data_co2$`Bunker fuels (Not in Total)`[-65]*rho
GasFlaring.trans<- data_co2$`Gas Flaring`[-1]-data_co2$`Gas Flaring`[-65]*rho
PerCapita.trans<- data_co2$`Per Capita`[-1]-data_co2$`Per Capita`[-65]*rho


modelCOmanual<- lm(Bunker.trans~GasFlaring.trans+PerCapita.trans)
summary(modelCOmanual)
```

Hasil model transformasi bukan merupakan model sesungguhnya. Koefisien regresi masih perlu dicari kembali mengikuti $β_0^=β_0+ρ ̂β_0$ dan $β_1^=β_1$

```{r}
#Mencari Penduga Koefisien Regresi setelah Transformasi ke Persamaan Awal
b0bintang <- modelCOmanual$coefficients[-c(2,3)]
b0 <- b0bintang/(1-rho)
b1 <- modelCOmanual$coefficients[-c(1,3)]
b2 <- modelCOmanual$coefficients[-c(1,2)]
b0
b1
b2
```

Hasil perhitungan koefisien regresi tersebut akan menghasilkan hasil yang sama dengan model yang dihasilkan menggunakan *packages*.

### Metode Hildreth-Lu

Penanganan kedua adalah menggunakan metode Hildreth-Lu. Metode ini akan mencari nilai SSE terkecil dan dapat dicari secara manual maupun menggunakan packages. Jika menggunakan packages, gunakan `library` *packages* `HORM`.

```{r}
#Penanganan Autokorelasi Hildreth lu
# Hildreth-Lu
hildreth.lu.func<- function(r, model){
  x <- model.matrix(model)[,-1]
  y <- model.response(model.frame(model))
  n <- length(y)
  t <- 2:n
  y <- y[t]-r*y[t-1]
  x <- x[t]-r*x[t-1]
  
  return(lm(y~x))
}

#Pencariab rho yang meminimumkan SSE
r <- c(seq(0.1,0.9, by= 0.1))
tab <- data.frame("rho" = r, "SSE" = sapply(r, function(i){deviance(hildreth.lu.func(i, model))}))
round(tab, 4)
```

Pertama-tama akan dicari di mana kira-kira $ρ$ yang menghasilkan SSE minimum. Pada hasil di atas terlihat $ρ$ minimum ketika 0.9. Namun, hasil tersebut masih kurang teliti sehingga akan dicari kembali $ρ$ yang lebih optimum dengan ketelitian yang lebih. Jika sebelumnya jarak antar $ρ$ yang dicari adalah 0.1, kali ini jarak antar $ρ$ adalah 0.001 dan dilakukan pada selang 0.8 sampai dengan 0.9.

```{r}
#Rho optimal di sekitar 0.4
rOpt <- seq(0.8,0.9, by= 0.001)
tabOpt <- data.frame("rho" = rOpt, "SSE" = sapply(rOpt, function(i){deviance(hildreth.lu.func(i, model))}))
head(tabOpt[order(tabOpt$SSE),])

#Grafik SSE optimum
par(mfrow = c(1,1))
plot(tab$SSE ~ tab$rho , type = "l", xlab = "Rho", ylab = "SSE")
abline(v = tabOpt[tabOpt$SSE==min(tabOpt$SSE),"rho"], lty = 2, col="red",lwd=2)
text(x=0.949, y=0.2397500, labels = "rho=0.949", cex = 0.8)
```

Perhitungan yang dilakukan aplikasi `R` menunjukkan bahwa nilai $ρ$ optimum, yaitu saat SSE terkecil terdapat pada nilai $ρ=0.949$. Hal tersebut juga ditunjukkan pada plot. Selanjutnya, model dapat didapatkan dengan mengevaluasi nilai $ρ$ ke dalam fungsi `hildreth.lu.func`, serta dilanjutkan dengan pengujian autokorelasi dengan uji Durbin-Watson. Namun, setelah pengecekan tersebut tidak lupa koefisien regresi tersebut digunakan untuk transformasi balik. Persamaan hasil transformasi itulah yang menjadi persamaan sesungguhnya.

```{r}
#Model terbaik
modelHL <- hildreth.lu.func(0.949, model)
summary(modelHL)

#Transformasi Balik
cat("y = ", coef(modelHL)[1]/(1-0.949), "+", coef(modelHL)[2],"x1","+", coef(modelHL)[3],"x2", sep = "")
```

Setelah dilakukan tranformasi balik, didapatkan model dengan metode Hildreth-Lu sebagai berikut. $$y_i=-1062.032+0.5597492x_t$$

```{r}
#Deteksi autokorelasi
dwtest(modelHL)
```

Hasil uji Durbin-Watson juga menunjukkan bawah nilai DW sebesar $1.7162$ berada pada selang daerah tidak ada autokorelasi, yaitu pada rentang DU \< DW \< 4-DU atau $1.6621 < DW < 1.7162$. Hal tersebut juga didukung oleh *p-value* sebesar $0.1271$, di mana *p-value* \< $\alpha$=5%. Artinya terima $H_0$ atau cukup bukti untuk menyatakan bahwa ada autokorelasi dalam data nilai Bunker dengan metode Hildreth-Lu pada taraf nyata 5%.

Terakhir, akan dibandingkan nilai SSE dari ketiga metode (metode awal, metode Cochrane-Orcutt, dan Hildreth-Lu).

```{r}
#Perbandingan
sseModelawal <- anova(model)$`Sum Sq`[-c(1,2)]
sseModelCO <- anova(modelCOmanual)$`Sum Sq`[-c(1,2)]
sseModelHL <- anova(modelHL)$`Sum Sq`[-c(1,2)]
mseModelawal <- sseModelawal/length(data_co2$`Bunker fuels (Not in Total)`)
mseModelCO <- sseModelCO/length(data_co2$`Bunker fuels (Not in Total)`)
mseModelHL <- sseModelHL/length(data_co2$`Bunker fuels (Not in Total)`)
akurasi <- matrix(c(sseModelawal,sseModelCO,sseModelHL,
                    mseModelawal,mseModelCO,mseModelHL),nrow=2,ncol=3,byrow = T)
colnames(akurasi) <- c("Model Awal", "Model Cochrane-Orcutt", "Model Hildreth-Lu")
row.names(akurasi) <- c("SSE","MSE")
akurasi
```

Berdasarkan hasil tersebut dapat diketahui bahwa hasil penanganan autokorelasi dengan metode Hildreth-Lu lebih baik dibandingkan dengan metode Cochrane-Orcutt dengan nilai SSE sebesar $374278.1$, sedangkan SSE metode Cochrane-Orcutt sebesar $2849851$. Selain itu, metode Hildreth-Lu juga lebih baik dibandingkan model awal ketika autokorelasi masih terjadi, yaitu sebesar $24328075.17$.

# Simpulan

Autokorelasi yang terdapat pada data Bunker Fuels terjadi akibat adanya korelasi di antara unsur penyusunnya. Adanya autokorelasi menyebabkan model regresi kurang baik karena akan meingkatkan galatnya. Autokorelasi dapat dideteksi secara eksploratif melalui plot sisaan, ACF, dan PACF, serta dengan uji formal Durbin-Watson. Namun, autokorelasi tersebut dapat ditangani dengan metode lain seperti Cochrane-Orcutt dan Hildreth-Lu. Akan tetapi, pada perhitungan ini metode Hildreth-Lu menghasilkan nilai SSE yang lebih kecil dibaidngkan dengan metode Cochrane-Orcut , artinya metode Hildreth-Lu lebih baik dibandingkan metode Cochrane-Orcutt pada data tersebut.
